【裁判字號】    97,上易,414
【裁判日期】    970829
【裁判案由】    詐欺
【裁判全文】
臺灣高等法院臺南分院刑事判決      97年度上易字第414號
上  訴  人  臺灣臺南地方法院檢察署檢察官
被      告  甲○○
上列上訴人因被告詐欺案件，不服臺灣臺南地方法院96年度易字
第1355號中華民國97年5月26日第一審判決（聲請簡易判決處刑
案號：臺灣臺南地方法院檢察署96年度偵字第9775號），提起上
訴，本院判決如下：
    主  文
上訴駁回。
    理  由
一、公訴意旨略以：被告甲○○能預見將自己所申請之行動電話
    門號交與他人使用，可能供不法詐騙份子利用作為向他人施
    用詐術及逃避警方追緝之犯罪工具；竟因需款孔急，基於幫
    助他人詐欺取財之不確定故意，見報紙分類廣告中有刊登賣
    手機門號換現金之廣告，而於民國95年12月5日，在臺南市
    內之臺灣大哥大股份有限公司臺南府前特約服務中心，以自
    己名義申辦行動電話門號，而取得0000000000行動電話門號
    （含SIM卡）後隨即在該特約服務中心前，以新臺幣（下同
    ）500元代價，提供予真實姓名年籍不詳之成年男子，供詐
    欺集團作為詐欺他人連絡之工具。嗣該姓名年籍不詳之人士
    所屬之犯罪集團取得上開行動電話門號後，乃基於意圖為自
    己或他人不法所有之犯意聯絡，於95年12月間，在雅虎奇摩
    拍賣網站刊登拍賣廣告，佯稱有筆記型電腦可販賣云云，並
    留下上開「0000000000」號行動電話門號作為聯絡之用，誘
    使不特定人上網訂購商品，經乙○○上網瀏覽前開拍賣廣告
    後誤信為真，於95年12月18日21時19分許，依詐騙集團成員
    之指示，匯款5800元至第三人簡穎瑞所申請之上海商業儲蓄
    銀行鳳山分行帳號00000000000000號帳戶內（另經臺灣高雄
    地方法院檢察署檢察官偵辦），嗣因乙○○未收到訂購之商
    品，始發現受騙而報警報警處理而循線查知上情，因認甲○
    ○涉犯刑法第339條第1項之幫助詐欺取財罪嫌。
二、
  (一)本件被告所涉上開刑法第349條第1項詐欺罪嫌，經檢察官聲
    請簡易判決處刑（96年度偵字第9775號），原審法院認不宜
    以簡易判決處刑（96年度簡字第3314號），改依通常程序審
    理為第1審判決，為被告無罪之諭知，檢察官不服遂向本院
    提起上訴，合先敘明。
  (二)按被告以外之人於審判外之言詞或書面陳述，除法律有規定
    者外，不得作為證據。當事人、代理人或辯護人於法院調查
    證據時，知有第159條第1項不得為證據之情形，而未於言詞
    辯論終結前聲明異議者，視為有前項之同意。被告以外之人
    於偵查中向檢察官所為之陳述，除顯有不可信之情況者外，
    得為證據。刑事訴訟法第159條第1項、第159 條之5第2項、
    第159條之1第2項分別定有明文。查檢察官、被告對於證人
    乙○○於警詢時之陳述，未於言詞辯論終結前聲明異議，本
    院審酌其等言詞陳述作成時之情況，並無違法取證或其他瑕
    疵，認為以之作為證據為適當，是其此部分之陳述，應有證
    據能力。
三、按犯罪事實應依證據認定之，無證據不得認定犯罪事實。不
    能證明被告犯罪者，應為無罪之諭知。刑事訴訟法第一百五
    十四條第二項、第三百零一條第一項定有明文。又按認定犯
    罪事實所憑之證據，雖不以直接證據為限，間接證據亦包括
    在內；然而無論直接或間接證據，其為訴訟上之證明，須於
    通常一般之人均不致有所懷疑，而得確信其為真實之程度者
    ，始得據為有罪之認定（最高法院79年台上字第4986號判例
    可資參照）。
四、本件公訴人認被告涉有上揭罪嫌，係以被告之自白、被害人
    乙○○指述之被害情節、上開行動電話門號申請人基本資料
    、中國信託自動櫃員機交易明細表、上海銀行客戶基本資料
    表、臨時對帳單影本、奇摩電子郵件影本及奇摩拍賣網站列
    印資料等事證為其論據，訊據被告於偵查及原審審理時均坦
    承為500元代價，而將申辦之0000000000行動電話門號提供
    予不詳之成年男子之事實不諱，惟否認有詐欺犯行。
五、經查：
  (一)被害人乙○○業於警詢時指述因誤信網路拍賣訊息，而遭詐
    騙5800元之被害情節綦詳，並有上開行動電話門號申請人基
    本資料、中國信託自動櫃員機交易明細表、上海銀行客戶基
    本資料表、臨時對帳單影本、奇摩電子郵件影本及奇摩拍賣
    網站列印資料可資佐證（臺灣桃園地方法院檢察署96年度偵
    字第10224號偵查卷第12、13、16頁、第17至33、45頁）；
    又被告於偵查及原審審理時則自承為500元代價，而將申辦
    之0000000000行動電話門號提供予不詳之成年男子之事實，
    由上開事證可知，被告確有提供其申辦之0000000000行動電
    話門號予不詳之人；及被害人乙○○參與網路商品競標後，
    接獲之得標訊息有第三人簡穎瑞之銀行帳戶資料及上開0000
    000000門號，被害人依據該帳戶完成匯款5800元後，並未收
    受購買商品而受詐騙等事實，應足認定。
  (二)按從犯之幫助行為，雖兼賅積極、消極兩種在內，然必有以
    物質上或精神上之助力予正犯之實施犯罪之便利時，始得謂
    之幫助（最高法院27年上字第2766號判例參照）。且幫助犯
    成立，除須具有幫助他人犯罪之故意行為外，仍須所為幫助
    行為與正犯所實行之犯罪間，具有直接之影響，亦即幫助犯
    之幫助行為，須與正犯之意思相一致，始足當之。倘行為人
    所為與正犯所實行之犯罪行為間，並無直接之影響，即難以
    幫助犯相繩，此有最高法院27年上字第2766號判例及96年台
    上字第6822號判決意旨可資參照。
  (1)本件詐騙集團成員利用網路拍賣網站，張貼拍賣低價筆記型
    電腦之訊息，使被害人乙○○信以為真參與競標，待被害人
    依據賣方提供之銀行帳號匯款5800元至該帳戶內，詐騙集團
    成員當日隨即將款項提領，但未寄出被害人購買之商品，亦
    無法聯絡，是其所為，顯係意圖為自己或他人不法之所有，
    施用詐術，使被害人限於錯誤，而交付金錢，業已該當刑法
    第339條之詐欺犯行。至被告是否該當於公訴人指涉之幫助
    詐欺取財罪嫌，端視被告對於詐騙集團成員對於被害人乙○
    ○實行詐欺行為，主觀上有無幫助之故意之意思及客觀上有
    無提供幫助行為而定。
  (2)本件被告於偵查時已供稱：我有申辦0000000000號門號，96
    年6月15日我親自申請停用，我當初申請該門號的目的就是
    要提供給他人使用，申請當日就在申請店家前以500元代價
    賣給他人，我知道提供門號給別人可能會作為犯罪之用，但
    因為我缺錢等語（參見96年度偵字第9775號卷第11-12頁）
    。顯見，被告對於其申辦之行動電話門號如提供予不認識之
    人使用，有可能遭不法份子利用作為作為犯罪詐騙之工具，
    有所認識，亦能預見，但因缺錢花用，仍將申辦門號提供給
    不詳之人使用，是其主觀上已有幫助犯罪之意思甚明。
  (3)然被告提供該門號予不詳之人使用後，雖有詐騙集團成員在
    網路上刊登拍賣低價電腦訊息，致使被害人乙○○信以為真
    ，參與競標，並於接獲載有第三人簡穎瑞之銀行帳戶及上開
    0000000000號門號之得標訊息後，依據該訊息匯款5800元至
    指定帳戶內，因而受騙。但據被害人乙○○於警詢時陳稱：
    我在桃園縣蘆竹鄉錦興村的自宅上Yahoo拍賣網購買筆記型
    電腦，於95年12月17日結標，賣方傳e-mail告訴我「安安請
    將您的得標價＋運費200元匯入我的帳號，如果有問題撥打
    我的行動電話0000000000。」，隔天，我立即至蘆竹鄉中國
    信託ATM轉帳給對方後，我撥打對方所留行動電話000000000
    0，但是無法接通，於是我又e-mail給對方，但是對方還是
    沒給我訊息，我才發現遭詐騙等語（參見同上偵查卷第12至
    13頁）。可見，詐騙集團成員雖有留下被告提供之上開門號
    ，但被害人遭詐騙而匯款之前，並未以該門號與該名佯稱為
    賣家之詐騙集團成員進行聯繫。再者，依該門號之雙向通聯
    紀錄，最後一次通聯時間為95年12月12日21時7分38秒，之
    後即因停話而無任何通聯記錄（參見同上偵卷第51至52頁通
    聯記錄）。而本件被害人參與網路競標後，係於95年12月15
    日20時0分57秒接獲得標訊息，於同日21時48分接獲賣方以
    e-mail告知匯款帳號及上開門號，換言之，被害人接獲記載
    有上開門號之得標訊息前，該門號已處於停話狀態，根本無
    法使用，亦即，佯稱為詐騙集團成員所提供之該門號，對於
    本件被害人乙○○遭詐諞之行為無法提供任何實質之有效幫
    助。
  (4)再參照被害人知悉得標訊息後，先於95年12月18日18時54分
    5秒，發送訊息予賣家，告知「‧‧我會等晚上10點再過去
    ATM轉帳，你大概等明天再去刷本子，確定我有匯進去，請
    問你從金門寄出，要多久時間會到我這裡？」；同日20時18
    分55秒，賣家隨即回覆「‧‧一般都是兩到三天。」；當日
    20時20分51秒又寄送訊息予被害人告知「晚上匯完我會在明
    天10點前給您寄出」；被害人乙○○完成轉帳匯款行為後，
    於同日22時24分22秒寄送郵件予該名賣家，告知已匯款完成
    ，及提供轉帳帳號之末五碼數字、寄送住址、電話及收件人
    姓名等資料；被害人接續於95年12月19日、95年12月20日寄
    送三封郵件詢問賣家是否已收到其匯款、將以何種方式寄送
    商品，及要求賣家回覆何時可收到商品等事項，然該名賣家
    均未回覆上開詢問事項，亦未再寄送任何郵件予被害人等情
    （參見同上卷第17-32頁之奇摩電子郵件及奇摩拍賣網站列
    印資料），顯然，被害人於知悉得標訊息時雖已知悉該門號
    ，但僅將該門號視為聯絡工具之一，未依該門號與賣家進行
    聯繫，係以慣用之電子郵件方式與賣家進行聯繫，否則，如
    其於匯款前以該門號與賣家進行聯繫，即能發現該門號已遭
    停話無法聯繫，而發覺異狀，故該門號對於被害人上開遭詐
    騙之行為，並不具有任何直接之影響可言。
  (三)綜上，本件被告主觀上雖有幫助犯罪之意思，但依上開調查
    結果，被告提供上開門號予不詳姓名、年籍之人後，該門號
    對於被害人乙○○遭詐騙集團成員施用詐術騙取金錢之過程
    或結果，均無任何直接之影響，亦無施予任何助力可言，即
    被告所為與正犯所實行之犯罪行為間（於本案為詐騙集團成
    員施用詐術騙取金錢之過程或結果），並無直接之影響，揆
    諸上開判例及判決意旨之說明，尚難認被告客觀上有幫助行
    為，而該當於幫助犯之客觀構成要件，自應為被告無罪之諭
    知。
六、綜上所述，本件公訴人認被告涉犯詐欺罪嫌所舉之證據與指
    出之證明方法，尚有合理之懷疑存在，未得使本院確信被告
    甲○○有何幫助詐欺罪之犯行，此外，依本院調查證據之結
    果，查無其他積極證據可資認定被告涉有詐欺罪行，則按犯
    罪事實應以證據為其認定基礎，如積極證據不足以證明被告
    犯罪，而依調查所得資料，在一般生活經驗上尚非不得另為
    其他有利被告之推定，本於罪疑惟輕法則，即應依法為無罪
    判決之諭知。從而，原審認為不能證明被告甲○○犯罪，判
    決諭知被告無罪。本院核其認事用法均無不當。從而，檢察
    官上訴意旨認被告涉犯幫助詐欺犯行，並據而指摘原判決不
    當，並無可取，其上訴為無理由，應予駁回。
七、另公訴人聲請傳喚證人乙○○為證人，待證事實為該門號對
    其遭詐欺行為有無提供幫助，經本院合法傳喚後，證人並未
    到庭，惟本院斟酌上開待證事實，依據證人乙○○於警詢時
    供述內容及上開門號之通聯記錄，已足認定此部分之事實，
    自無再予傳喚之必要，併此說明。
八、據上論結，應依刑事訴訟法第368條，判決如主文。
本案經檢察官羅清溪到庭執行職務。
中    華    民    國    97    年    8     月    29    日
                  刑事第四庭    審判長法  官  吳志誠
                                      法  官  陳珍如
                                      法  官  羅心芳
以上正本證明與原本無異。
不得上訴。
                                      書記官  蔡振豐
中    華    民    國    97    年    9     月    2     日


司法院資訊處製作；財團法人民間司法改革基金會備份。
